臺灣苗栗地方法院民事裁定　　　　　　100年度消債抗字第7號
抗　告　人　臺灣銀行股份有限公司
法定代理人　張明道
代　理　人　王淵源
相　對　人　譚麗美
上列當事人間因消費者債務清理條例聲明異議事件，抗告人對於
中華民國100 年6 月24日本院100 年度事聲字第12號裁定提起抗
告，本院裁定如下：
    主  文
抗告駁回。
抗告程序費用新臺幣壹仟元由抗告人負擔。
    理  由
一、本件抗告意旨略以：
（一）消費者債務清理條例第28條第1 項規定，凡於更生或清算
      裁定開始前成立之債權均應納入更生或清算債權，自應包
      括原具有期限利益之債權及具有先訴抗辯權之債權，蓋此
      二種債權係屬已成立且生效之債權，僅就債務之履行具有
      期間抗辯或延期抗辯之權利；又上開條文既規定於消費者
      債務清理條例第一章總則章，自應於更生及清算程序均有
      適用，故上開條例第二章更生章雖無如第三章清算章第11
      1 條第2 、4 項「附期限之清算債權未到期者，於法院裁
      定開始清算程序時，視為已到期」、「附條件之債權，得
      以其全額為清算債權」之規定，但於更生債權應可類推適
      用該條項規定。而我國學者通說亦認，保證人受法院裁定
      更生或清算程序時，雖主債務未到期，保證債務亦應視為
      已到（張登科著消費者債務清理條例第92~93 頁、陳計男
      著消費者債務清理條例釋論第41頁參照）。
（二）依最高法院91年度臺上字第1513號判決意旨，未附有條件
      或期限之保證契約者，保證人之債務始於保證契約成立之
      時，終於約定保證期間內主債務人對保證契約債權人之債
      務全部履行完畢為止。又參照臺灣高等法院暨所屬法院99
      年度法律座談會民執類提案第48號研討結果，債務人及其
      連帶保證人係就同一給付各負全部履行之責任，連帶保證
      人經法院裁定開始更生程序，債權人自得依消費者債務清
      理條例第30條規定，就其債權於裁定時之現存額，對之行
      使權利而申報債權，故該債權應予列入債權表。是連帶保
      證之債權既屬得列入債權表「行使權利」之債權，本諸公
      允原則，即不應使其劣後於其他債權，或就其行使設有限
      制。且依最高法院77年度台上字第1772號判決意旨，所謂
      連帶保證，係指保證人與主債務人就債務之履行，對於債
      權人各負全部給付之責任者而言，是連帶保證債務之債權
      人得「同時」或「先後」向保證人為全部給付之請求。故
      消費借貸之借用人與連帶保證人僅係債務發生原因不同，
      然二者之責任實無軒輊，並無差別對待之必要，否則有失
      公允。
（三）未屆清償期之債權，於更生程序中，無差別對待之正當性
      ，理由如下：
    (1)清算程序有視為到期之現在化規定（消費者債務清理條例
      第111 條第2 項），於更生程序並無相同之規定。惟「期
      限」與「清償期」二者於法律上係不同之概念，前者將法
      律行為效力之「發生」或「消滅」，繫於將來確定發生之
      事實；後者則係「已成立」、「已生效」之法律行為，就
      「已發生」之給付義務約定履行之期間或期日。而消費借
      貸債務於當事人一方移轉金錢或其他代替物之所有權於他
      方時，他方即負有以種類、品質、數量相同之物返還之義
      務，並非於約定返還之期日始生返還義務。是以，附期限
      之債權，就更生、清算開始時未屆始期之債權，有使未生
      效之債權視為已生效之債權現在化問題，惟「清償期未屆
      至」之債權，於更生、清算開始時，本為現在已成立且生
      效之債權，當無將來債權視為已生效之現在化問題。而消
      費者債務清理條例第73條前段規定，不論已屆、未屆清償
      期之債務，均於債務人依更生條件全部履行完畢時發生消
      滅之效果。而消費借貸債務（或與借用人地位等同之連帶
      保證債務）貸與人移轉金錢之所有權於借用人時，借用人
      即負有以數量相同之金錢返還之義務，僅當事人間就返還
      之期間另有約定而已。故如僅因約定清償期未屆至，即將
      同屬已成立、生效之債權與他債權差別待遇，使其不得自
      更生方案履行第一期之始受償，而影響其受償比例，甚或
      約定清償期較更生履行期間為長者，完全無法受償即「視
      為消滅」，難謂公平。
    (2)又參照消費者債務清理條例第64條立法理由，更生、清算
      程序同係就債務人所有債務為一整體之清理程序，就債權
      人之公平受償原則，二者並無不同，且更生程序債權人更
      應獲得較高之清償額數。再觀諸消費者債務清理條例第11
      1 條第2 項規定之立法理由，如清算債權因附期限而不得
      提前行使權利，則附期限之債權人將無受償之機會，有失
      公允，爰設第二項，明定附期限之清算債權未到期者，於
      法院裁定開始清算程序時，視為已到期，俾與一般債權為
      同一之處理。則如前所述，期限尚未屆至之附期限債權係
      「未生效」之債權，立法政策上尚且使其得於清算程序中
      與他債權平等行使，舉輕以明重，更生程序中「已生效、
      未屆清償」之債權，更應為同一之解釋。
    (3)再按定有清償期者，如無反對之意思表示時，債務人得於
      期前為清償；民法第316 條定有明文。債務人消費者債務
      清理條例聲請更生，解釋上既係就已屆、未屆清償期之債
      務，為一整體處理之意思表示，非不得擬制其就未屆清償
      之債務，已有期前清償之表示。況就債務人言，以其於更
      生期間繼續性收入用以清償已屆、未屆清償期之所有債務
      ，並於更生條件全部履行後，合一視為消滅，亦與其利益
      狀態相符。
（四）又行政院金融監督管理委員會於96年2 月5 日以金管銀(一)
      字第09610000040 號令釋示銀行法第12條之1 規定，所謂
      「消費性放款」雖包含支付學費項目，然支付學費應係指
      留學貸款而言，與「學生就學貸款」有別。且依「中華民
      國銀行公會會員授信準則」第19條規定辦理授信案件，除
      法令另有規定外，於「核貸前應先辦理徵信」，未經辦理
      徵信者不應核貸。而就學貸款無需查核信用，僅係政府為
      鼓勵莘莘學子努力向學之政策性貸款，金融機構並無准駁
      之權利，故就學貸款不屬於銀行法第12條之1 規定之消費
      性貸款。
（五）綜上，本院100 年度事聲字第12號民事裁定以抗告人如得
      向連帶保證人主張期前受償，即有悖程序正義及保障連帶
      保證人之旨，並稀釋其他債權人之債權，與公平受償有違
      之理由，將原更生方案廢棄，實有不當，爰依法提起抗告
      。並聲明：(1)原裁定廢棄；(2)抗告程序費用由債務人負擔
      。
二、本院之判斷：
（一）按銀行辦理自用住宅放款及消費性放款，已取得前條所定
      之足額擔保時，不得以任何理由要求借款人提供連帶保證
      人；銀行辦理授信徵取保證人時，除前項規定外，應以一
      定金額為限；未來求償時，應先就借款人進行求償，其求
      償不足部分得就連帶保證人平均求償之。但為取得執行名
      義或保全程序者，不在此限；銀行法第12條之1 定有明文
      。依上開銀行法第1 、3 項規定，銀行就消費性放款求償
      時，應先就借款人進行求償，其求償不足部分始得就連帶
      保證人平均求償之。是連帶保證人經法院裁定開始更生程
      序，銀行應先向消費性貸款之主債務人求償，於求償不足
      額確定後，始可按實際不足額依更生方案所訂清償比例受
      清償；更生方案依銀行法上開規定約定債權銀行受償條件
      ，縱債權銀行不同意，亦不能因此認對該債權銀行有何不
      公允情事，以貫徹銀行法第12條之1 第3 項對於連帶保證
      人特別保護之立法意旨。又銀行之債權如屬消費性放款債
      權，債權銀行雖得以債權之現存額全額申報債權，惟為貫
      徹銀行法上開規定保護連帶保證人之意旨，應先估定其債
      權之不足受償額，以該不足額列入更生方案，據以計算各
      債權人之受償額度及比例，且依同條第3 項之規定，債權
      人應先向主債務人求償，於求償不足額部分確定後，始可
      按實際不足額依更生方案所定清償比例受清償（司法院民
      事廳消費者債務清理條例法律問題研審小組98年第1 期民
      事業務研究會第13號、99年第5 期民事業務研究會第10號
      之研審小組意見參照，本院卷第46至50頁）。
（二）查本件抗告人對於訴外人張友俊、張友國有就學貸款債權
      分別為256,901 元及218,283 元，相對人則為上開貸款債
      務之連帶保證人。而銀行法第12條之1 第1 項規定之「消
      費性放款」係指對於房屋修繕、耐久性消費財產（包括汽
      車）、支付學費及其他個人之小額貸款，及信用卡循環信
      用等，業經行政院金融監督管理委員會做成96年2 月5 日
      金管銀(一)字第09610000040 號令函釋在案；且助學貸款無
      論其締約目的如何，其契約本質皆屬消費借貸之性質，並
      有司法院民事廳99年11月29日廳民二字第0990002160號函
      消費者債務清理條例法律問題研審小組意見可參（本院卷
      第52頁），故本件就學貸款確屬銀行法第12條之1 第1 項
      所定消費性放款範疇至明。是抗告人主張上開金融監督管
      理委員會96年2 月5 日令函所指之「消費性放款」雖包含
      支付學費，然係指留學貸款而非本件之「學生就學貸款」
      云云，純屬個人意見，於法無據。揆諸上開說明，抗告人
      對相對人雖有就學貸款保證債權存在，而得就該債權之現
      存額全額申報債權，惟為貫徹銀行法上開規定保護連帶保
      證人之意旨，應先估定其債權之不足受償額，以該不足額
      列入更生方案，據以計算各債權人之受償額度及比例。且
      依銀行法第12條之1 第3 項前段規定，抗告人於清償期屆
      至時，應先向主債務人張友俊、張友國求償，於求償不足
      額部分確定後，始可按實際不足額依更生方案所定清償比
      例向相對人求償；再卷附抗告人與張友俊、張友國所簽訂
      之放款借據「特別條款」第4 條已載明：「在甲方（即主
      債務人張友俊及張友國）於清償屆至而不依本借據還款，
      或依本借據（含特別條款）約定而視為全部到期時，乙方
      無須先就擔保物或甲方之財產強制執行，得逕向連帶保證
      人求償」（司執消債更卷第150 頁）；而依抗告人99年11
      月22日陳報狀可知，上開就學貸款仍由主債務人正常繳款
      中（司執消債更卷第148 、156 頁），則依上開銀行法之
      規定及放款借據「特別條款」之約定，本件就學貸款之主
      債務人既仍依約清償，抗告人自不得逕向連帶保證人即相
      對人求償至明。再者，本件主債務人現仍正常繳款中，抗
      告人之實際債權不足額並未確定，如允許抗告人得向連帶
      保證人即相對人請求於更生方案履行期間按申報債權時之
      債權額與其他債權人比例受償，即有悖於銀行法欲實現先
      向主債務人求償之程序正義及保障連帶保證人之旨，並稀
      釋其餘債權人之受償額，與消債條例欲保障債權公平受償
      之立法精神有違。準此，相對人既尚未開始代主債務人負
      履行責任，則本院100 年度事聲字第12號裁定所認定本件
      更生方案中，抗告人之就學貸款保證債務應以附條件方式
      列入更生方案之債權表，即「臺灣銀行於清償期屆至時應
      向先向主債務人求償，於求償不足額部分確定後，始可按
      實際不足額依更生方案內容受償」，自無違誤。至抗告人
      所辯：消費者債務清理條例第28條第1 項規定之「於法院
      裁定開始更生或清算程序前成立之債權」，應包括原具有
      期限利益之債權及具有先訴抗辯權之債權，且更生債權當
      可類推適用消費者債務清理條例第111 條第2 項之規定。
      又消費者債務清理條例第30條規定，連帶保證債權既得列
      入債權表行使權利，本諸公允原則，即不應使其劣後於其
      他債權，或就其行使設有限制，亦不得僅因清償期未屆至
      ，而為差別待遇云云。然抗告人為銀行，非為一般個人或
      法人，自應受銀行法特別法之拘束，是該法第12條之1 第
      3 項既已明文限制銀行對於消費性貸款之主債務人及連帶
      保證人之求償順序，債權銀行即抗告人自不得以其他學說
      或普通法等相關規定為由指摘更生方案依照銀行法第12條
      之1 第3 項保護連帶保證人之特別立法意旨而附清償條件
      之作法有失公允，是其上開辯解，均無足取。
（三）綜上所述，抗告人執前開情詞指摘本院原審裁定不當，求
      予廢棄，顯無理由，應予駁回。
三、據上論結，本件抗告為無理由，依消費者債務清理條例第11
    條第2 項、第15條，民事訴訟法第495 條之1 第1 項、第44
    9 條第1 項、第95條、第78條，裁定如主文。
中    華    民    國   100    年    12    月    15    日
                     民事庭審判長法  官  宋國鎮
                                 法  官  吳國聖
                                 法  官  黃怡玲
以上正本係照原本作成。
本裁定不得再抗告。
                                 書記官  孫銘宏
中    華    民    國   100    年    12    月    15    日